臺灣基隆地方法院刑事判決　　　　　　　95年度簡上字第97號
公　訴　人　臺灣基隆地方法院檢察署檢察官
上　訴　人
即　被　告　戊○○
指定辯護人　本院公設辯護人　乙○○
上列上訴人因竊盜案件，不服本院95年度基簡字第414 號，民國
95年5 月30日第一審簡易判決（聲請簡易判決處刑案號：臺灣基
隆地方法院檢察署95年度偵字第722 號），提起上訴，本院管轄
第二審之合議庭判決如下：
   主  文
上訴駁回。
   事  實
一、戊○○前因詐欺未遂案件，經本院於民國91年5 月20日，以
    91年度基簡字第367 號判決，判處有期徒刑3 月確定，於92
    年10月2 日執行完畢。詎其復基於意圖為自己不法之所有，
    並基於竊盜之概括犯意，先後於下列時地、連續徒手竊取統
    一超商股份有限公司（下稱統一超商）所有，而在所僱用之
    店員保管中之下列物品：
  (一)94年7 月10日晚間11時許，在基隆市○○街27號之丁○○○○○○○部，趁該店店員未注意管理之際，徒手竊取超商內
    屬店員所管有價值約新台幣（下同）200 元之面膜2 盒得手
    。
  (二)94年9 月某日，同在上址，利用其男友李仁順在櫃檯結帳，
    該店店員丙○○未注意管理之際，徒手竊得價值共計約800
    元之面膜3 盒、面速力達姆2 罐、OK繃2 盒等物得手，俟其
    離開上開便利商店後，丙○○始察覺有異，並追出店外，向
    戊○○索回上開財物。
  (三)94年11月14日凌晨0 時20分許，復在上址，同以利用其男友
    李仁順在櫃檯結帳，該店店員丙○○未注意管理之際，徒手
    竊得價值369 元之DHC 化妝品1 盒得手，嗣經丙○○調閱監
    視錄影帶始發覺上情報警查獲。
二、案經基隆市警察局第二分局移送臺灣基隆地方法院檢察署檢
    察官偵查後聲請簡易判決處刑。
   理  由
壹、程序事項（關於證據能力）：
一、關於人證部分：
  (一)證人即丙○○於警詢時之陳述，雖係被告以外之人於審判外
    之陳述而屬傳聞證據，且不符刑事訴訟法第159 條之2 、第
    159 條之3 之規定，惟公訴人、被告及辯護人於本院審判程
    序中對於證人丙○○於審判外陳述之證據能力，均表示沒有
    意見，且迄於言詞辯論終結前亦未聲明異議。本院審酌證人
    丙○○於陳述作成時之情況，並無不能自由陳述之情形，亦
    無違法取證或其他瑕疵，認為以之作為證據為適當，是上開
    證人於審判外之陳述，合於刑事訴訟法第159 條之5 之規定
    ，得為證據。
  (二)被告戊○○於本院96年4 月11日審理時供稱，偵查卷附94年
    12月31日書立之自白書1 份，係出於其自由意識，書寫當時
    精神狀況正常，並未處於解離之情形，且查與事實相符（詳
    後認定），依刑事訴訟法第156 條第1 項之規定，自具有證
    據能力。
二、關於書證及物證部分：
    丁○○○○○○○部94年6 月23日、同年8 月26日、同年10
    月20日、同年12月13日盤點表影本計4 紙、行政院衛生署基
    隆醫院94年12月21日第6999號診斷證明書、同院95年8 月8
    日基醫病字第0950006326號函附之被告病歷表1 份、同院95
    年10月4 日基醫精字第0950008379號函附之精神鑑定報告書
    1 份及同院95年11月20日基醫病字第0950009178號函、財團
    法人長庚紀醫院基隆分院96年3 月22日（96）長庚院基字第
    0270號函附之精神鑑定報告書等書證，及丁○○○○○○○
    部提供扣案之錄得被告於94年11月14日前往案發現場之光碟
    1 片，均為從事業務之人於業務上所製作之紀錄文書、證明
    文書，且查無顯不可信之情況，合於刑事訴訟法第159 條之
    4 第2 款之情形，得為證據。
貳、實體事項：
一、訊據被告戊○○固坦承先後於94年7 月10日、同年9 月某日
    及同年11月14日，前往基隆市○○街27號之丁○○○○○○○部，連續徒手竊取如事實欄所示，該超商所有而在店員保
    管中物品之事實，惟辯稱患有解離症，於行為時處於解離症
    病發期，不知係在竊取他人財物云云。經查：
  (一)上開事實，業據被告於警詢、本院準備程序訊問時坦承在卷
    ，核與證人即被害人洪逸濃於警詢及本院審理時指證之情節
    大致相符，並有丁○○○○○○○部94年6 月23日、同年8
    月26日、同年10月20日、同年12月13日盤點表影本計4 紙、
    被告之自白書1 份附卷可參，且被告於94年11月14日前往丁○○○○○○○部竊取DHC 化妝品之情形，亦經本院於95年
    10月26日勘驗屬實，製有勘驗筆錄及翻拍照片20張附卷可佐
    ，被告此部分之自白核與事實相符，可以採信。至被告嗣於
    本院審理時翻異前詞供稱，不記憶於上開時間，是否有前往
    丁○○○○○○○部竊取店內物品云云，核係事後卸責之詞
    ，委不足採。
  (二)被告雖以前詞置辯，並提出行政院衛生署基隆醫院94年12月
    21日6999號診斷證明書為佐，且有該院95年8 月8 日基醫病
    字第0950006326號函附之被告病歷表1 份在卷可參，公設辯
    護人並因而為被告辯稱，被告於行為時因精神障礙，致不能
    辨識其行為違法，其行為不罰，應為被告無罪之諭知云云。
    惟查：
    1.按行為時因精神障礙或其他心智缺陷，致不能辨識其行為
      違法或欠缺依其辨識而行為之能力者，不罰，刑法第19條
      第1 項定有明文。又被告行為後，94年2 月2 日修正公布
      之刑法已於95年7 月1 日生效施行（下稱新法，修正前刑
      法下稱舊法），其中舊法第19條規定：「心神喪失人之行
      為，不罰。精神耗弱人之行為，得減輕其刑。」，新法第
      19條規定：「行為時因精神障礙或其他心智缺陷，致不能
      辨識其行為違法或欠缺依其辨識而行為之能力者，不罰。
      行為時因前項之原因，致其辨識行為違法或依其辨識而行
      為之能力，顯著減低者，得減輕其刑。前二項規定，於因
      故意或過失自行招致者，不適用之。」，因修正後之法條
      ，僅係將責任能力之標準明確化，實質規範內容並未變更
      ，換言之，並非屬犯罪成立要件或處罰效果之變更，故毋
      庸比較新舊法（最高法院95年台上字第6135號、第6159號
      、第6562號判決意旨參照），合先敘明。次按心神喪失、
      精神耗弱（刑法修正後已改為精神障礙）屬於行為有責性
      之判斷範圍，其認定應由法院依職權為之，不得視為一種
      單純之醫學或心理學上概念，進而以此概念代替法院之判
      斷。故雖經醫學專家鑑定行為人之精神狀態，提供某種概
      念，亦不過作為法院判斷之資料而已，法院非不得綜合全
      部調查所得資料以判斷行為人於行為時有無心神喪失或精
      神耗弱之情事（最高法院95年度台上字第1997號判決參照
      ）。
    2.查證人丙○○於警詢及本院審理時證述：94年9 月某日，
      被告與男友李仁順前往其任職之丁○○○○○○○部購物
      ，被告男友結帳後，其發現剛清點過之列管保健用品遭竊
      ，即追出去，發現被告手上即拿著店內之保健用品，於是
      詢問被告是不是其店內物品，被告說不是，並說是在另一
      家店購買的，經其向被告要求出示購物發票後，被告無法
      出示，始將物品返還證人，且其與被告對話時，被告精神
      狀況正常，並無不知所云，或者無法理解其言語之情形等
      語，足徵被告於行為時精神狀況正常，否則要無從以手上
      之物品係購自其他店家等詞為辯解，至無法提出購物發票
      後，始將所竊物品返還證人丙○○之理。再徵諸被告於證
      人丙○○於本院審理證述時，在旁插話稱，當時其係將所
      竊物品拿在手中，並未用袋子裝起來等語（見本院96年4
      月11日審判筆錄第4 頁），益明被告於行為時並未處於解
      離症病發而失憶之情形，否則其怎能知悉案發時之情形。
      又被告於竊盜後旋為證人丙○○發覺，是未及將所竊物品
      置於所攜之手提袋內，此並無何違常之處，要無從以此情
      節，逕以推論被告於行為時精神狀況異常。再者，本院於
      95年10月26日勘驗被告於94年11月14日凌晨，前往丁○○○○○○○部竊取物品，而為該店設置之錄影設備所錄得
      影像之光碟，發現被告在店內購物過程，意識清醒、定向
      感良好，與男友可以進行適當互動，且交談正常，可以尋
      找、判斷、定位與選取目標化妝與生活用品等，有本院95
      年10月26日勘驗筆錄及翻拍照片20張附卷可佐，由此足認
      被告與一般人基本之覺察及判斷能力無異。且本院委請財
      團法人長庚紀念醫院基隆分院再次對被告行為時之精神狀
      況為鑑定，該院鑑定結果雖認無從就被告行為時有無刑法
      第19條第1 項、第2 項所示之精神障礙事由為具體推斷，
      然綜合該院精神鑑定報告之內容顯示，該院依本院檢送之
      統一超商錄影光碟顯示，被告與男友互動正常，意識清醒
      ，定向感良好，對於環境具有基本之覺察與反應能力，並
      無癲癇大發作時會發生運動功能障礙。被告雖一再自陳於
      案發時解離症病發，處於失憶狀況，惟因被告有反社會型
      之人格違常精神疾病，因而其陳述內容可信度低，且與精
      神醫學之「詐病」診斷等現象有高度的統計關係，此由後
      述行政院衛生署基隆醫院之精神鑑定報告中紀錄，被告就
      是否濫用非法物質之事實有前後不一致的陳述等情可得窺
      之，且於臨床工作經驗中，也較少見解離性病患有如被告
      般十分積極地使用專有名詞「解離」作為犯罪行為之辯護
      ，而建議本院需考慮與反社會性人格違常低可信度之言詞
      ，據以客觀實質之資料進行推斷，有該院96年3 月22日（
      96）長庚院基字第270 號函附之精神鑑定報告書附卷可參
      ，亦同此鑑定。是本院綜合證人丙○○之證言、案發時之
      錄影光碟影像及被告於本院審理時之表現與供述等證據資
      料，並參酌財團法人長庚紀念醫院基隆分院之精神鑑定報
      告，認被告於本院案發時精神狀況正常，並無因精神障礙
      或其他心智缺陷，致不能辨識其行為違法或欠缺依其辨識
      而行為之能力者，或因精神障礙或其他心智缺陷，致其辨
      識行為違法或依其辨識而行為之能力，顯著減低之情形。
    3.至行政院衛生署基隆醫院以95年10月4 日基醫精字第0950
      008379號函覆之被告精神鑑定報告，雖認被告為一器質性
      症候群病患，其原因強烈懷疑是癲癇發作（大小發作及精
      神運動型發作混合），或加上藥物的影響，以致發作時處
      於完全或部分不知自己在做什麼的恍惚狀態，因認被告於
      本案行為時處於因精神障礙，致不能辨識其行為違法之狀
      況，然本院觀諸上開行政院衛生署基隆醫院被告之病歷表
      及精神鑑定報告，雖有記載被告患有癲癇及解離症（即所
      謂「解離性人格疾病」、「多重人格」），被告且於本院
      函送鑑定時，因癲癇發作而至該院住院治療之情形，然該
      院推斷被告患有解離症，主要多來自於被告之陳述，而乏
      被告患有解離症之其餘推斷事實資料，例如被告不同人格
      狀態下之認知、情感與行為模式，或者導致解離性症狀發
      生之重大心理創傷（重大心理創傷為解離疾患之主要病因
      ），是該院之驗斷即乏可信性，又該院之鑑定報告就被告
      行為時之精神狀況，僅就被告之陳述及被告所患之疾病為
      推論，而未就本案發生時之客觀事實加以鑑定，亦有所疏
      漏。綜上，該院上開鑑定報告既有如前所述無可採信之處
      ，自無從遽採為有利被告之證據。
  (三)綜上所述，被告之辯解均不足採，其竊盜之犯行洵堪認定，
    應依法論科。
二、核被告戊○○所為係犯刑法第320 條第1 項竊盜罪。按行為
    後法律有變更者，適用行為時之法律。但行為後之法律有利
    於行為人者，適用最有利於行為人之法律，94年2 月2 日修
    正公布，並於95年7 月1 日施行之刑法（下稱新法；修正前
    刑法下稱舊法）第2 條第1 項定有明文。此條規定係規範行
    為後法律變更所生新舊法律比較適用之準據法，本身尚無新
    舊法比較之問題，於新法施行後，應一律適用新法第2 條第
    1 項之規定，為「從舊從輕」之比較，先予敘明（最高法院
    95 年 度第八次刑事庭會議決議一(一)參照）。又查被告行為
    後，刑法施行法於95年6 月14日修正，增訂第1 條之1 ，明
    訂中華民國94年1 月7 日刑法修正施行後，刑法分則編所定
    罰金之貨幣單位為新台幣。94年1 月7 日刑法修正時，刑法
    分則編未修正之條文定有罰金者，自94年1 月7 日刑法修正
    施行後，就其所定數額提高為30倍，但72年6 月26日至94年
    1 月7 日新增或修正之條文，就其所定數額提高為3 倍。惟
    因原本刑法條文罰金之單位為銀元，與新台幣之折算比例為
    3 比1 ，復因罰金罰鍰提高標準條例第1 條之適用，罰金數
    額業已提高10倍，因而刑法修正後，刑法分則編中所定之罪
    之法定本刑中有罰金刑者，實際上所得科處罰金之總數，固
    未提高，然新法第33條第5 款規定將罰金最低額由銀元1 元
    以上，修正為新台幣1,000 元以上，以百元計算之。被告所
    犯之刑法第320 條第1 項竊盜罪之法定本刑中有罰金刑，依
    上開說明，刑法修法前後，實際上所得科處罰金之總額，固
    未提高，然罰金最低數額業經修正提高為1,000 元以上，且
    以百元計算之。比較新舊法結果，新法並無較有利被告之情
    形，是應依新法第2 條第1 項前段之規定，適用被告行為時
    之刑法第320 條第1 項（條文本身未修正）規定論處（最高
    法院95年度第八次刑事庭會議決議三(一)1.參照）。又被告先
    後3 次竊盜犯行，時間緊接，且觸犯構成要件相同之罪名，
    顯係基於概括犯意為之，依舊法第56條連續犯之規定，本可
    論以一罪論，並得依法加重其刑至二分之一，然被告行為後
    之新法業已刪除第56條連續犯之規定，被告所犯3 次竊盜之
    犯行依數罪併罰之結果，顯非較為有利，爰依新法第2 條第
    1 項前段規定，適用較有利於被告之行為時法律，即仍依舊
    法第56條之規定論以一竊盜罪，並依法加重其刑（最高法院
    95年第8 次刑事庭會議決議五(四)1.參照）。再被告前曾受上
    述之有期徒刑執行完畢，有臺灣高等法院被告前案紀錄表在
    卷可稽，其於有期徒刑執行完畢後，5 年以內故意再犯本件
    有期徒刑以上之罪，不論依舊法第47條，或新法第47條第1
    項之規定，均構成累犯，對被告而言並無有利或不利之情形
    ，自不生新舊法比較之問題，應逕依裁判時之新法第47條第
    1 項，論以累犯，並依法遞加重其刑。
三、原審認定被告係犯刑法第320 條第1 項竊盜罪，適用刑法第
    56條（修正前）、第320 條第1 項、第47條（修正前）、第
    41條第1 項前段（修正前），罰金罰鍰提高標準條例第1 條
    前段、第2 條（修正前），為如以上之論斷，量處被告有期
    徒刑5 月，併依舊法第41條第1 項前段規定（按被告行為時
    之舊法第41條第1 項前段規定：「犯最重本刑為五年以下有
    期徒刑以下之刑之罪，而受六個月以下有期徒刑或拘役之宣
    告，因身體、教育、職業、家庭之關係或其他正當事由，執
    行顯有困難者，得以一元以上三元以下折算一日，易科罰金
    。」，且被告行為時之易科罰金折算標準，修正前罰金罰鍰
    提高標準條例第2 條前段（95年7 月1 日修正公布刪除）規
    定，就其原定數額提高為100 倍折算1 日，則本件被告行為
    時之易科罰金折算標準，應以銀元300 元折算1 日，經折算
    為新臺幣後，應以新臺幣900 元折算為1 日。惟被告行為後
    之新法第41條第1 項前段則規定：「犯最重本刑為五年以下
    有期徒刑以下之刑之罪，而受六個月以下有期徒刑或拘役之
    宣告者，得以新臺幣一千元、二千元或三千元折算一日，易
    科罰金。」，比較新舊法易科罰金折算標準，新法並無較有
    利被告之情形，依新法第2 條第1 項前段規定，應適用被告
    行為時之舊法第41條第1 項前段規定，定其易科罰金之折算
    標準【最高法院95年度第八次刑事庭會議決議三(二)參照】）
    ，其認事用法，均無違誤，量刑亦稱妥適。被告以行為時處
    於解離症病發之精神障礙事由，致不能辨識其行為違法為理
    由提起上訴，求為無罪判決，為無理由，其上訴應予駁回。
四、被告行為後，刑法第33條第5 款罰金最低數額、第41條第1
    項前段易科罰金之折算標準、第56條連續犯等規定，均經修
    正，並自95年7 月1 日起施行，因上開條文之修正，顯已影
    響被告刑罰之法律效果，自屬法律有變更，而如前所述，依
    新法第2 條第1 項前段規定，比較新、舊法結果，均仍適用
    被告行為時之舊法，則原判決雖未及比較，惟其適用行為時
    法即無不當；另刑法第47條累犯規定雖亦經修正，然被告不
    論依舊法第47條或新法第47條第1 項，均構成累犯，對被告
    刑罰權不生影響，是原審未及適用新法第47條第1 項累犯規
    定，亦無何不當，從而均不構成撤銷之事由，併予敘明。
據上論斷，應依刑事訴訟法第455 條之1 第1 項、第3 項、第36
8 條，判決如主文。
本案經檢察官甲○○到庭執行職務。
中　　華　　民　　國　　96　　年　　4　　月　　25　　日
                  刑事第二庭審判長法    官    王敏慧
                                  法    官    陳伯厚
                                  法    官    劉桂金
以上正本與原本無異。
本件判決不得上訴。
中　　華　　民　　國　　96　　年　　4　　月　　25　　日
                                  書 記 官    鄧順生
